臺灣高等法院民事判決　　　　　　　　　 94年度上字第418號
上　訴　人　　頂程科技實業有限公司
　　　　　　　協虹企業股份有限公司
共　　　同
法定代理人　　乙○○
上　訴　人　　蔡宜曆（即協展冷凍空調技師事務所）
前列三人共同
訴訟代理人　　謝恩華律師
被 上 訴人　　林聯機電工程有限公司
兼法定代理人　甲○○
共　　　同
訴訟代理人　　左自奎律師
上列當事人間請求給付貨款等事件，上訴人對於中華民國94年3
月2日臺灣桃園地方法院93年度訴字第772號第一審判決提起上訴
，本院於96年4月17日言詞辯論終結，判決如下：
    主  文
上訴駁回。
第二審訴訟費用由上訴人負擔。
    事實及理由
一、上訴人起訴主張：被上訴人甲○○係被上訴人林聯機電工程
    有限公司（下稱林聯公司）之負責人，於民國91年間，因被
    上訴人林聯公司承攬位於桃園縣楊梅鎮○○路○段之台電楊
    梅變電站新建工程（下稱系爭工程），亟需進口空調及通風
    工程設備，故以被上訴人林聯公司之名義，以海運為運送條
    件，總價新台幣（以下同）2,500,460元（未稅）之價格，
    向上訴人頂程科技實業有限公司（下稱頂程公司）訂購進口
    風機（PENN FAC）防水兼防濺型排氣進氣百葉、鋁製防水消
    音百葉、PREFCO CONTROL MULTBLADE DAM PERS MODEL等設
    備（下稱系爭材料設備），嗣被上訴人林聯公司將運送條件
    改為「空運」，並於91年7月間承諾以70,000元委請具有技
    師資格之上訴人蔡宜曆為技師簽證，今上訴人等均已完成給
    付義務，惟被上訴人竟拒不給付款項，爰(一)先位聲明：依契
    約及委任之法律關係請求被上訴人林聯公司應給付上訴人頂
    程公司貨款及增加之運費共3,284,476元、給付上訴人蔡宜
    曆簽證費用70,000元及均自起訴狀繕本送達之翌日起至清償
    日止，按年息5%計算之利息。(二)備位聲明：若被上訴人林聯
    公司毋庸負契約給付義務，惟因系爭報價單／合約書上併列
    上訴人頂程公司及上訴人協虹企業股份有限公司（下稱協虹
    公司），而簽名之人及技師簽證費之承諾人均為被上訴人甲
    ○○，故被上訴人甲○○應負契約之給付責任，而被上訴人
    林聯公司係實際受利益者，應將所受如契約所值之貨款及簽
    證費用之利益返還予上訴人頂程公司或協虹公司及上訴人蔡
    宜曆，且上開二被上訴人中只要一人給付則另一位即免為給
    付之義務，故依不當得利之法律關係，請求被上訴人應連帶
    給付上訴人頂程公司或上訴人協虹公司3,284,476元、連帶
    給付上訴人蔡宜曆70,000元及均自起訴狀繕本送達之翌日起
    至清償日止，按年息5%計算利息之判決（原審為上訴人敗訴
    之判決，上訴人聲明不服。嗣於本院審理中主張依契約關係
    、委任及不當得利之法律關係，擇一為勝訴之判決）。並上
    訴聲明：(1)被上訴人林聯公司或被上訴人甲○○應給付上訴
    人頂程公司或上訴人協虹公司3,284,476元，及自起訴狀繕
    本送達之翌日起至清償日止，按年息5%計算之利息。(2)被上
    訴人林聯公司或甲○○應給付上訴人蔡宜曆70,000元，及自
    起訴狀繕本送達之翌日起至清償日止，按年息5%計算之利息
    。(3)願供擔保，請准宣告假執行。
二、被上訴人則以：被上訴人林聯公司係在91年5 月10日與訴外
    人國雲營造股份有限公司（下稱國雲公司，92年12月更名為
    瑞助營造股份有限公司）簽訂契約，承包水電材料及水電施
    工工程，並於91年8 月14日始將其中空調及通風工程之材料
    （即系爭材料及設備）及施工部分，以總價3,380,000元發
    交勁泰工程行施作，是被上訴人不可能在尚未確定取得與訴
    外人國雲公司之承攬合約前，即事前向上訴人頂程公司採購
    系爭材料設備之必要。至被上訴人甲○○於91年3月20日簽
    名之「報價單／合約書」（下稱系爭報價單），僅是被上訴
    人投標承包工程計算成本利潤之參考依據，為報價單之性質
    ，且被上訴人亦未依該報價單第4項付款條件(一)簽訂合約，
    及給付20%訂金，不能因此認兩造間有買賣關係存在。再系
    爭材料設備及施工，係於91年8月14日以總價發包方式，發
    交予訴外人勁泰工程行負責承作，是相關之運送費用、技師
    簽證費用，應由勁泰工程行負責，被上訴人無支付該項費用
    之義務等語，資為抗辯。並答辯聲明：(一)上訴駁回。(二)如受
    不利判決願供擔保免為假執行。
三、經查，被上訴人林聯公司於91年5月10日向訴外人國雲公司
    承包水電材料及水電施工工程，該工程業已完工，並經訴外
    人國雲公司驗收，且業主即訴外人台灣電力股份有限公司（
    下稱台電公司）已依約核付工程款95%予訴外人國雲公司；
    又被上訴人林聯公司於91年8月14日與訴外人勁泰工程行簽
    定之工程契約書，該契約書內約定之材料設備項目，與上訴
    人頂程公司提出之系爭「報價單／合約書」內所列之材料設
    備均相同等情，為兩造所不爭執，並有上訴人提出之91年3
    月20日之報價單／合約書」、及被上訴人提出之林聯公司與
    國雲公司簽訂之材料合約、林聯公司與勁泰公司簽訂之工程
    合約在卷可按（見原審卷8 －10、31－58頁），堪信此部分
    為真實。
四、茲本件所應審究者為，(一)上訴人頂程公司或上訴人協虹公司
    與被上訴人林聯公司或被上訴人甲○○間有無買賣契約關係
    ？(二)被上訴人甲○○有無代表被上訴人林聯公司或以自己名
    義委任上訴人蔡宜曆就系爭材料設備為技師簽證？(三)被上訴
    人林聯公司受領系爭材料設備是否為不當得利？茲分述如下
    ：
  (一)上訴人頂程公司或上訴人協虹公司與被上訴人林聯公司或被
    上訴人甲○○間有無買賣契約關係？
    (1)按當事人主張有利於己之事實者，就其事實有舉證之責任
      。但法律別有規定，或依其情形顯失公平者，不在此限，
      民事訴訟法第277 條定有明文。請求履行債務之訴，除被
      告自認原告所主張債權發生原因之事實外，應先由原告就
      其主張之此事實，負舉證之責任，若原告先不能舉證，以
      證實自己主張之事實為真實，則被告就其抗辯事實即令不
      能舉證，或其所舉證據尚有疵累，亦應駁回原告之請求。
      （最高法院17年上字第719號、43年台上字第377號判例意
      旨參照）。又解釋私人之契約應通觀全文，並斟酌立約當
      時之情形，以期不失立約人之真意。解釋當事人所立書據
      之真意，以當時之事實及其他一切證據資料為其判斷標準
      ，不能拘泥字面或截取書據中一二語，任意推解致失真意
      。解釋當事人之契約，應於文義上及論理上詳為推求當事
      人之真意如何，又應斟酌訂立契約時及過去之事實，其經
      濟目的及交易上之習慣，而本於經驗法則，基於誠實信用
      原則而為判斷（最高法院18年上字第1727號、19年上字第
      28號判例、65年台上字第2135號判決意旨參照）。又所謂
      當事人之真意，並非表意人內心之意思，而係法律行為上
      表示所具之客觀意義，以保護相對人之信賴及交易安全，
      即契約條款不明確之危險，應由條款制定人負擔。
    (2)本件上訴人主張兩造間有買賣關係存在，固據提出經被上
      訴人甲○○簽名之系爭「報價單／合約書」及進口運費報
      價單為證（見原審卷8-14頁），被上訴人對上開「報價單
      ／合約書」書上甲○○簽名之真正固不爭執，惟辯稱：該
      「報價單／合約書」僅是被上訴人投標承包工程計算成本
      利潤之參考依據，為報價單之性質等語。查，上開「報價
      單／合約書」未記載業主即買受人之名稱，上訴人亦未於
      其上簽章，已難認此為兩造間所簽訂之買賣契約，況依該
      報價單所載：「2.交貨時間：收到訂單起90天。．．．4.
      付款條件：除本報價單／合約書另有約定外，買方應依下
      列方式付款；(1)簽訂合約同時給付20% 為訂金，．．．5.
      效期：本報價有效時間1個月」（見原審卷10頁），即該
      報價單之有效時間為1個月，且被上訴人於簽訂合約時，
      應給付總價款之20%為訂金，並於收到訂單起90天交貨，
      然上訴人頂程公司並未於被上訴人甲○○簽字時，依系爭
      「報價單／合約書」之約定，請求被上訴人林聯公司或甲
      ○○給付20%之訂金，亦無法提出被上訴人出具之訂單，
      自難認被上訴人有向上訴人頂程公司訂購系爭材料及設備
      。況被上訴人林聯公司係於91年5月10日始就系爭台電楊
      梅DS新建工程中之水電材料及水電施工工程，與訴外人國
      雲公司簽訂契約，並於91年8月14日將其中空調及通風工
      程之材料（即系爭材料及設備）及施工部分，以總價3,38
      0,000元發交予訴外人勁泰工程行施作，有材料合約、工
      程契約書附卷可稽（見原審卷31－58頁），詎系爭「報價
      單／合約書」簽名時間已過5個月，則該報價單已逾有效
      時間而失其效力，且被上訴人頂程公司亦無於未取得與訴
      外人國雲公司之承攬合約前，即事前採購系爭材料設備之
      理，是被上訴人辯稱該「報價單／合約書」為被上訴人投
      標承包系爭工程計算成本利潤參考之依據，僅係報價單之
      性質，應可採信。故實難僅憑在僅知被上訴人甲○○是被
      上訴人林聯公司之人，而其亦於系爭報價單／合約書上簽
      有「甲○○20／3」字樣之情況下，即謂被上訴人林聯公
      司就系爭材料設備已與上訴人頂程公司成立買賣契約。是
      系爭「報價單／合約書」既無法證明係兩造已對買賣標的
      及價金意思表示一致所成立之契約，縱上訴人頂程公司確
      有將運送方式由海運改為空運，並將系爭材料設備運送至
      被上訴人頂程公司所承攬之工地，亦不足為兩造成立買賣
      契約關係之依據。
    (3)再訴外人瑞助公司（更名前為國雲公司）亦陳稱「本公司
      於90年9月11日承攬台電公司『楊梅D/S變電所』新建工程
      在案，本公司於91年3 月中旬將該工程之機電設備工程發
      包予林聯機電工程有限公司（下稱林聯公司）承攬金額新
      台幣壹仟肆佰萬元整（含稅），其中通風空調部分其金額
      為參佰伍拾柒萬玖仟貳佰壹拾玖元整。據查林聯公司將空
      調及通風工程發包予勁泰工程行（下稱勁泰公司），而勁
      泰公司又轉向頂程科技承購風機設備材料，因勁泰公司發
      生財務危機，致頂程與勁泰公司衍生貸款給付糾紛。．．
      ．」，有瑞助公司94年8月29日瑞董字第251號函在卷可
      憑（見本院卷57頁）；另瑞助公司之機電工程師李健國亦
      到庭證稱：「我是機電工程師，．．．，本件我比較清楚
      ，所以由我到庭作證」、「我們向台電公司承包工程，機
      電專業工程部分發包給林聯機電工程有限公司，林聯機電
      工程有限公司再轉包給勁泰工程行，我們送給台電審查的
      書面資料中可以看出勁泰工程行用的是頂程科技實業有限
      公司的產品。因為台電公司的工程要求很嚴格，所以我們
      公司會與林聯機電工程有限公司及勁泰工程行開會協調進
      度及品質，故知道勁泰工程行拿的是上訴人頂程科技實業
      有限公司的產品，．．．．。勁泰工程行一直交不出頂程
      科技實業有限公司產品，所以我們找林聯機電工程有限公
      司，林聯公司找勁泰，後來得知勁泰公司倒閉，就找勁泰
      公司老闆娘，但勁泰公司老闆娘告訴林聯公司貨是向頂程
      公司拿的，所以林聯公司後來去找頂程公司，頂程公司有
      出貨，．．．」、「但跟林聯公司及勁泰公司開會時，要
      求勁泰公司在一定時間提出機電產品、規格、型號、廠牌
      （送審資料）」、「（甲○○在原審稱曾帶國雲公司監工
      到頂程公司追貨，你對此點有何看法？）因為我們工程已
      經遲延，且勁泰公司老闆娘告訴林聯公司要直接找頂程公
      司，所以去頂程公司就是我本人與甲○○去的」、「（你
      到頂程公司見到何人？）頂程公司業務經理丁○○」、「
      （提示瑞助營造股份有限公司94年8月29日函，如何知悉
      勁泰工程行與頂程公司間係買賣關係？）與林聯公司、勁
      泰工程行開協調會時，勁泰工程行他的產品是向頂程公司
      買的」、「（系爭工程最後由何人完成？）是勁泰工程行
      的師傅，勁泰工程行還沒有倒閉之前，就是該師傅來施工
      」、「遲延交貨當時勁泰工程行負責人是病危，後來才倒
      閉，正確倒閉時間不清楚」等語在卷（見本院卷90、91頁
      ）。是被上訴人辯稱：系爭材料及設備及施工部分，係發
      包予勁泰工程行，與上訴人間並無買賣契約存在，應可採
      信。
    (4)上訴人雖主張：依台灣電力股份有限公司輸變工程處北區
      施工處函示「楊梅D/S新建工程」第1期自91年3月1日開工
      ，92 年3月10竣工；第2期自93年10月25日開工，94年1月
      7日竣工，則被上訴人於91年3月20日承諾向上訴人購買系
      爭材料設備，並無違反常情云云。然查，「楊梅D/S 新建
      工程」雖於91年3月1日開工，惟開工之初之施工項目為基
      地開挖等土木工程部分，與被上訴人承包之水電工程無關
      ，被上訴人承包之水電工程首次進場施工之日期係91年 5
      月16日，有監工日報在卷可按（見本院卷58、128 頁，及
      外放證物），係在被上訴人與國雲公司91年5 月10日簽訂
      水電工程及水電材料合約之後，則上訴人主張被上訴人91
      年3 月20日在系爭報價單上簽名，係在國雲公司開工之後
      ，即認被上訴人與上訴人間就系爭材料、設備有承諾買賣
      契約之意思表示云云，即不足採信。
    (5)上訴人雖又以證人丁○○、丙○○之證言，為兩造間有買
      賣關係存在之證明，然查，證人丁○○係上訴人頂程公司
      業務經理，證人丙○○係勁泰工程行負責人林勝烽之配偶
      ，為利害關係人，其等證言均有偏廢之虞，況依其等二人
      之證言，亦無法為上訴人與被上訴人頂程公司間有買賣關
      係存在之證明。
    (6)又查，就系爭「報價單／合約書」是證人丁○○所提出交
      予被上訴人甲○○簽字，而證人丁○○是上訴人頂程公司
      之業務經理，且除上訴人提出之進口報單上納稅義務人欄
      所列之名稱係「頂程科技實業有限公司」外（見原審卷13
      7－147頁），上訴人提出之92年珍律字第0610號律師函所
      指稱之當事人亦是「頂程科技實業有限公司」（見原審卷
      133、134頁），足證系爭「報價單／合約書」上雖併列有
      「頂程科技實業有限公司」、「協虹企業股份有限公司」
      ，顯然只是業界在市場上之便宜措施，本件真正報價之人
      應僅有上訴人頂程公司。況系爭「報價單／合約書」上雖
      有「合約書」字樣，然其性質既僅屬報價單之性質，已如
      前述，是實難僅憑被上訴人甲○○有於系爭「報價單／合
      約書上簽有「甲○○20／3」 字樣，即謂被上訴人甲○○
      已與上訴人頂程公司成立買賣契約，更遑論是上訴人協虹
      公司。又系爭空調及通風工程之材料及施工，被上訴人林
      聯公司係於91年8月14日以總價發包之方式，發交予訴外
      人勁泰工程行，已如前述，則被上訴人自無給付運費之理
      ，上訴人請求被上訴人應給付由海運轉為空運所增加之運
      送費用美金21,283元，折合新台幣為714,476元，亦屬無
      據，不應准許。
    (7)綜上，上訴人既無法舉證與被上訴人間有買賣關係存在，
      從而依買賣之法律關係，請求被上訴人林聯公司或被上訴
      人甲○○應給付上訴人頂程公司或上訴人協虹公司貨款及
      運費計3,284,476元本息，即屬於法無據，不應准許。
  (二)被上訴人甲○○有無代表被上訴人林聯公司或以自己名義委
    任上訴人蔡宜曆就系爭材料設備為技師簽證？
    查，上訴人蔡宜曆就其主張與被上訴人甲○○或被上訴人林
    聯公司間成立委任關係，為被上訴人所否認，上訴人蔡宜曆
    亦未提出任何證據證明之。況系爭空調及通風工程之材料及
    施工，被上訴人林聯公司既係以總價發包之方式，發交予訴
    外人勁泰工程行，則被上訴人自無給付技師顧問簽證費之理
    。從而，上訴人主張依委任關係請求被上訴人林聯公司或甲
    ○○應給付上訴人蔡宜曆技師顧問簽證費70,000元本息，亦
    難認有據，應予駁回。
  (三)被上訴人林聯公司受領系爭材料設備是否為不當得利？
    (1)按不當得利返還請求權，以無法律上之原因而受利益為其
      成立要件之一，故主張此項請求權成立之原告，應就無法
      律上之原因而受利益之事實，負舉證責任；又主張不當得
      利請求權之原告，係因自己之行為致造成原由其掌控之財
      產發生主體變動，則因該財產變動本於無法律上原因之消
      極事實舉證困難所生之危險自應歸諸原告，始得謂平。是
      以原告對不當得利請求權之成立要件應負舉證責任，亦即
      原告必須證明其與被告間有給付之關係存在，且被告因其
      給付而受有利益以及被告之受益為無法律上之原因，始能
      獲得勝訴之判決。
    (2)本件上訴人主張被上訴人林聯公司取得系爭材料設備及技
      師簽證，係渠等分別所為之給付，而被上訴人林聯公司受
      領並無法律上之原因，爰依不當得利法則請求返還，除須
      證明系爭材料設備及簽證係其所給付外，仍應就無法律上
      之原因之事實負舉證之責任。被上訴人林聯公司雖不否認
      系爭材料設備與上訴人頂程公司所交代之才料設備項目完
      全相同，而技師簽證是上訴人蔡宜曆所為，惟辯稱其係基
      於與訴外人勁泰工程行之工程契約所為之受領，並提出工
      程契約書為證，上訴人頂程公司及上訴人蔡宜曆對該工程
      契約書之真正並不爭執，證人即勁泰工程行負責人林勝烽
      （已死亡）之配偶丙○○亦到庭證稱確實向被上訴人林聯
      公司以總價承包方式承包系爭材料設備，是被上訴人林聯
      公司上開抗辯應屬可採，而上訴人就被上訴人林聯公司取
      得系爭材料設備及技師之簽證並無法律上之原因之事實，
      復未能另行提出其他有利證據以證實自己主張之事實為真
      實，從而，上訴人基於不當得利法則請求被上訴人林聯公
      司將所受之如契約所值之貨款及簽證費用之利益分別返還
      予上訴人，尚非有據，應予駁回。
五、綜上所述，上訴人依買賣契約、委任及不當得利之法律關係
    ，請求(一)被上訴人林聯公司或被上訴人甲○○應給付上訴人
    頂程公司或上訴人協虹公司3,284,476元，及自起訴狀繕本
    送達之翌日起至清償日止，按年息5%計算之利息。(二)被上訴
    人林聯公司或甲○○應給付上訴人蔡宜曆70,000元，及自起
    訴狀繕本送達之翌日起至清償日止，按年息5%計算之利息，
    為無理由，不應准許。其假執行之聲請亦失所附麗，應併予
    駁回。原審為上訴人敗訴之判決，及駁回其假執行之聲請，
    並無不合。上訴意旨指摘原判決不當，求予廢棄改判，為無
    理由，應予駁回。
六、兩造其餘攻擊防禦方法及所提出之各項證據資料，經審酌後
    ，因認與本院上開論斷之基礎無涉，且不影響判決之最後結
    果，爰不予以一一論述，附此敘明。
七、據上論結，本件上訴為無理由，依民事訴訟法第449條第1項
    、第78條，判決如主文。
中　　華　　民　　國　　96　　年　　5 　　月　　1 　　日
　　　　　　  　　　民事第五庭
                      　審判長法　官  林丁寶
　　　　　　　　  　　        法　官  陳博享
　　　　　　　　　  　        法　官  蔡芳齡
正本係照原本作成。
如不服本判決，應於收受送達後20日內向本院提出上訴書狀，其
未表明上訴理由者，應於提出上訴後20日內向本院補提理由書狀
（均須按他造當事人之人數附繕本）上訴時應提出委任律師或具
有律師資格之人之委任狀；委任有律師資格者，另應附具律師資
格證書及釋明委任人與受任人有民事訴訟法第466條之1第1項但
書或第2項（詳附註）所定關係之釋明文書影本。
中　　華　　民　　國　　96　　年　　5 　　月　　4 　　日
                              書記官  蔡錦輝
附註：
民事訴訟法第466條之1（第1項、第2項）：
對於第二審判決上訴，上訴人應委任律師為訴訟代理人。但上訴
人或其他法定代理人具有律師資格者，不在此限。
上訴人之配偶、三親等內之血親、二親等內之姻親，或上訴人為
法人、中央或地方機關時，其所屬專任人員具有律師資格並經法
院認為適當者，亦得為第三審訴訟代理人。
